臺灣宜蘭地方法院民事裁定
111年度消債更字第24號
聲  請  人
即  債務人  偕英稚  

代  理  人  涂予彣律師（法律扶助）
上列當事人因聲請消費者債務清理更生事件，本院裁定如下：
    主  文
聲請駁回。
聲請費用由聲請人負擔。
    理  由
一、按「債務人聲請更生時，應提出財產及收入狀況說明書及其
    債權人、債務人清冊。」「第1項財產及收入狀況說明書，
    應表明下列事項，並提出證明文件：四、依法應受債務人扶
    養之人。」「法院認為必要時，得定期命債務人據實報告更
    生聲請前2年內財產變動之狀況，並對於前條所定事項補充
    陳述、提出關係文件或為其他必要之調查。」「更生之聲請
    有下列情形之一者，應駁回之：三、債務人經法院通知，無
    正當理由而不到場，或到場而故意不為真實之陳述，或無正
    當理由拒絕提出關係文件或為財產變動狀況之報告。」消費
    者債務清理條例第43條第1項、第6項第4款、第44條、第46
    條第3款分別定有明文。其立法意旨為更生程序係為保護有
    更生誠意之債務人而設，債務人聲請更生須具備重建經濟生
    活之誠意，就程序簡速進行有協力義務，違反而不為真實陳
    述，或無正當理由拒絕提出關係文件或為財產變動之狀況報
    告者，債權人可能因此遭受不測損害，而所謂不為真實陳述
    ，包括消極不為陳述及積極為虛偽陳述，債務人如不配合法
    院而為協力行為等，即足認其欠缺清理債務之誠意，且無聲
    請更生之真意，自無加以保護之必要。再「債務人不能清償
    債務或有不能清償之虞者，得依本條例所定更生或清算程序
    ，清理其債務。」「債務人無擔保或無優先權之本金及利息
    債務總額未逾新臺幣（下同）1200萬元者，於法院裁定開始
    清算程序或宣告破產前，得向法院聲請更生。」「聲請更生
    或清算不合程式或不備其他要件者，法院應以裁定駁回之。
    」消費者債務清理條例第3條、第42條第1項、第8條前段分
    別定有明文。是消費者債務清理之更生程序，係以債務人有
    不能清償債務或有不能債務清償之虞為其要件，苟債務人有
    清償債務之能力而無不能清償之虞，自無以更生程序加以保
    護之必要，是法院審酌上開條文所謂「不能清償或有不能清
    償之虞」允宜綜衡債務人全部收支、信用及財產狀況，評估
    是否因負擔債務，而不能維持人性尊嚴之最基本生活條件，
    所陳報之各項支出，是否確屬必要性之支出，為其判斷之準
    據。
二、聲請意旨略以：聲請人積欠總額98萬餘元之債務，依聲請人
    之資產狀況及收入情形，有不能清償債務之情事，又聲請人
    無擔保或無優先權之本金及利息債務總額未逾1200萬元，復
    未經法院裁定開始清算程序或宣告破產，爰聲請更生等語。
三、經查：
(一)本件聲請人聲請更生，其所提出財產及收入狀況說明書，已
    敘明其依法應扶養母親林碧芳及子女偕冠博、偕毅承等共計
    3人（下稱林碧芳等3人），並稱林碧芳及偕冠博、偕毅承之
    扶養義務人數各為3人、2人、2人，聲請人每月實際支出之
    扶養費各為2,500元、5,000元、5,000元等語（見本院卷第2
    5頁），惟聲請人於聲請時並未依消費者債務清理條例第43
    條第6項本文之規定提出其上述主張扶養情況之「證明文件
    」。又「左列親屬，互負扶養之義務：一、直系血親相互間
    。」「負扶養義務者有數人時，應依左列順序定其履行義務
    之人：一、直系血親卑親屬。二、直系血親尊親屬。」「負
    扶養義務者有數人而其親等同一時，應各依其經濟能力，分
    擔義務。」「受扶養權利者，以不能維持生活而無謀生能力
    者為限。前項無謀生能力之限制，於直系血親尊親屬，不適
    用之。」民法第1114條第1款、第1115條第1項第1款、第2款
    、第3項、第1117條第1項、第2項分別定有明文。是本院為
    審認聲請人是否確對林碧芳等3人負有如其所述之扶養義務
    ，自有必要確認林碧芳等3人是否確為聲請人之直系血親尊
    親屬或卑親屬，及確認其等尚有何其他扶養義務人、人數，
    及是否確屬不能維持生活，為此，本院乃於民國111年6月28
    日裁定命聲請人於111年7月29日前補正林碧芳等3人之年籍
    資料、親屬系統表、扶養義務人之戶籍資料、最近3年綜合
    所得稅各類所得資料清單、最近1個月內全國財產稅總歸戶
    財產查詢清單、歷年勞工保險、國民年金保險、全民健康保
    險投保資料等，該裁定並於111年7月7日合法送達聲請人代
    理人（見本院卷第87-92頁），惟聲請人於111年7月29日僅
    具狀補正林碧芳等3人之年籍資料，並未依本院裁定補正林
    碧芳等3人之其他扶養義務人之戶籍資料、亦未提出林碧芳
    等3人之綜合所得稅各類所得資料清單、全國財產稅總歸戶
    財產查詢清單、歷年勞工保險投保等資料，嗣於111年8月9
    日本院訊問時，亦未就其未提出上開資料之情，提出任何正
    當理由，嗣於111年8月31日再具狀所提資料，亦未補正上述
    資料（見本院卷第93-203頁）。據此，本件聲請人確經法院
    通知，無正當理由拒絕提出本院命其提出之上開關係文件，
    致本院無從判斷林碧芳及偕冠博、偕毅承之扶養義務人數是
    否確為3人、2人、2人，及林碧芳等3人是否確均屬不能維持
    生活而有受聲請人扶養之權利，已影響本院判斷聲請人之財
    產狀況，且難認聲請人有債務清理之誠意，本件因聲請人違
    反所應負之協力義務，依消費者債務清理條例第46條第3款
    規定，其聲請更生要件不備，應駁回其聲請。
(二)再者，本件縱不論聲請人上揭協力義務之違反，聲請人雖主
    張依其資產狀況及收入情形，有不能清償債務之情事，惟本
    院考量聲請人於111年8月31日所提出之債權人清冊記載其所
    積欠之債務總額為984,646元（見本院卷第199頁），其並自
    陳現有其為要保人之保險契約之保單價值準備金為4,741元
    、103,058元，共計107,799元，其現任職於貨運公司擔任司
    機，月薪約45,000元等情（見本院卷第145頁），並依其所
    述之必要支出全數認列，即其個人必要支出為每月9,882元
    （即其所陳報2年內必要支出額237,168元除以24個月，見本
    院卷第25頁）、每月扶養林碧芳、偕冠博、偕毅承各支出2,
    500元、5,000元、5,000元（見本院卷第25頁），其每月必
    要支出含扶養費共計為22,382元（9,882元＋2,500元＋5,000
    元＋5,000元）。本院據此計算聲請人平均每月45,000元之收
    入扣除每月必要支出22,382元後，每月尚有餘額22,618元，
    又其債務總額984,646元，扣除其以得自由處分之保單價值
    準備金107,799元清償部分，餘款亦僅有876,847元，若聲請
    人以每月餘額之9成（即22,618元×90%＝20,356元，小數點以
    下四捨五入）清償所剩債務，其僅需3年餘即可清償完畢【8
    76,847元÷（20,356元×12月）=3.59，小數點第二位以下四
    捨五入】，退步言之，本院縱依聲請人於111年8月31日所自
    行提出之更生方案所載其每月能償還19,666元（見本院卷第
    147頁）計算，則其上述債務亦於3年餘即可清償完畢【876,
    847元÷（19,666元×12月）=3.72，小數點第二位以下四捨五
    入】，復考量聲請人係68年生、現年43歲，預期其於未來20
    年內均有工作謀生能力等情，本院綜合上述聲請人全部收支
    、信用及財產狀況後，堪信其應有清償債務之能力，本件尚
    不符「不能清償債務或有不能清償之虞」之要件，其更生之
    聲請自應予以駁回。
四、綜上所述，本件聲請人經本院裁定命補正有關其所述扶養費
    支出之上述關係文件，無正當理由拒絕提出，其已違反消費
    者債務清理條例所規定之協力義務，依消費者債務清理條例
    第46條第3款規定，應駁回其聲請；況且縱不論聲請人上述
    程序之欠缺，本件依其所自述之財產、收支及負債情形，已
    難認有何「不能清償債務或有不能清償之虞」之情形，聲請
    人聲請更生，於法未合，自應予以駁回，爰裁定如主文。
五、依消費者債務清理條例第8條前段、第46條第3款、第15條，
    民事訴訟法第95條、第78條，裁定如主文。
中　　華　　民　　國　　111 　年　　9 　　月　　20　　日
                  臺灣宜蘭地方法院民事庭
 　　　　　　                 法   官  張文愷
上為正本係照原本作成。
如不服本裁定，應於裁定送達後10日內，以書狀向本院提出抗告
，並繳納抗告費新臺幣1千元。
中　　華　　民　　國　　111 　年　　9 　　月　　20　　日
  　                          書記官　 林仁修